臺灣高等法院臺南分院民事判決　九十年度上更(二)字第四六號　ｅ
　　　上 　 訴　　人
　　　兼 顏 呂 燕 美
　　　之　承受訴訟人　　壬　○.
　　　之　承受訴訟人　　乙　○.
　　　　　　　　　　　　庚　○.
　　　　　　　　　　　　己　○.
　　　　　　　　　　　　辛　○.
　　　附　帶 上 訴人　　丙　.
　　　　　　　　　　　　丁　○.
　　　　　　　　　　　　戊　○.
　　　　　　　　　　　　甲　○.
右當事人間拆屋還地事件，上訴人對於臺灣臺南地方法院中華民國八十五年五月十八
日八十四年訴字第一五八九號第一審判決提起上訴，另附帶上訴人則提起附帶上訴，
判決後經最高法院第二次發回更審，本院判決如左：
　　　主　　　文
上訴駁回。
原判決關於駁回附帶上訴人後開第三項部分之訴，及該部分假執行之宣告暨訴訟費用
之裁判均廢棄。
右廢棄部分，附帶被上訴人乙○○、己○○、辛○○、庚○○應與上訴人壬○○將坐
落台南市○區○○○段五六一－八地號、建、面積○‧○三二六公頃土地及同段五六
一－一四地號、建、面積○‧○○二一公頃土地上，如附圖所示：甲部分面積○‧○
○○二公頃、乙部分面積○‧○○九八公頃、丙部分面積○‧○○○二公頃、丁部分
面積○‧○二二○公頃之建物拆除，並將土地交還附帶上訴人。
第一、二審（含附帶上訴部分）及發回前第三審訴訟費用，由上訴人及附帶被上訴人
負擔。
本判決第三項於附帶上訴人以新台幣壹佰捌拾萬元為附帶被上訴人（含上訴人壬○
○）提供擔保後，得假執行；但附帶被上訴人（含上訴人壬○○）如於假執行程序實
施前以新台幣伍佰肆拾柒萬柒仟零貳拾元為附帶上訴人預供擔保，得免為假執行。
　　　事　　　實
甲、上訴人及附帶被上訴人方面：
壹、聲明：
 (一)上訴聲明：1.原判決關於上訴人敗訴部分廢棄。2.右廢棄部分，被上訴人在第
     一審之訴及假執行之聲請均駁回。3.第一、二審訴訟費用均由被上訴人負擔。
 (二)附帶上訴答辯聲明：1.附帶上訴駁回。2.訴訟費用由附帶上訴人負擔。3.如受
     不利之判決願供擔保，請准免為假執行。
貳、陳述：除與原判決記載者相同，予以引用外，補稱：
一、本件原審及鈞院前審採信被上訴人片面不實之主張，認本件系爭土地係被上訴人
    之被繼承人顏德炎無償借與上訴人之被繼承人顏德茂使用，被上訴人已對上訴人
    終止系爭土地使用借貸契約之意思表示，上訴人之佔用系爭土地屬無權占有，而
    判決上訴人敗訴，但坐落臺南市○區○○○段五六一－八地號建面積○‧○三二
    六公頃土地、同段五六一－一四地號建面積○‧○○二一公頃土地及地上建物，
    確為上訴人等之被繼承人顏德茂出資於民國五十年六月十日向王宗懷所購買，而
    信託被上訴人之被繼承人顏德炎名義登記為所有權人，建物部分因要經營藥用棉
    業化學工廠，乃在中間庭院空地上加蓋鐵架屋以擴大廠房使用，有左列證據可予
    證明：
　(1)顏德茂出資於民國五十年六月十日向土地出賣人王宗懷購買系爭土地所立之土地
    出賣證書、土地增值稅繳款書現尚存上訴人處（已於原審呈影本附卷）。
  (2)土地出賣人王宗懷到庭證稱：「我是賣房子（地）給顏德茂，大約在民國五十幾
    年是黃耀池介紹的，價金忘了，：：是顏德茂拿錢給我的」（參閱原審卷3.1.
    筆錄）按黃耀池是顏德茂經營臺南棉業化學工廠當時所聘僱之會計師，也是王宗
    懷聘僱專為其記帳者，知道王宗懷要出售系爭土地，而顏德茂之棉業化學工廠正
    在尋地遷廠，乃介紹顏德茂購買系爭土地及相連之同段五六一－七地號土地。
  (3)六十年臺南棉業化學工廠所在地之臺南市○○路三一○號之一附近人口日增，工
    商業發達，道路拓寬，且工廠隔鄰又有一皮革廠，常常水四溢，臭氣很多，影
    響衛生環境，政府每年例行藥廠檢查臺南棉業化學工廠均與規定不符，市政府命
    令遷廠，顏德茂為籌遷廠費，乃將工廠一部分之同段五六一－七地號於六十年三
    月二十六日出賣與案外人陳長，價金新臺幣（下同）三十六萬五千元全數為顏德
    茂收受，有不動產買賣契約書存上訴人處（已於第一審呈影本附卷）及收受款項
    顏德茂親捺指紋可證，如係被上訴人被繼承人顏德炎之房地，為何可任憑顏德茂
    處分，且價金全由顏德茂收受也不異議。
  (4)最能證明系爭房地係由上訴人等之被繼承人顏德茂出資所購買之兩造三叔顏德國
    ，當時也在棉業化學工廠工作一段期間，因向臺南救濟院租地建廠之棉業化學工
    廠發生火災，臺南市政府命令遷廠，乃由顏德茂出資購買系爭土地建廠繼續經營
    ，顏德國則回六甲鄉耕田，顏德國於八十五年一月二十一日在台中縣大里市打電
    話至臺北市指責被上訴人甲○○無端興訟之對話也明確供述系爭土地是由大哥即
    顏德茂出資所購買，有兩人對話錄音可證，並於原審附呈錄音帶一卷及錄音對話
    內容一份，顏德國在上開毀損案出庭也證稱：「我原在臺南經營藥棉化工廠，後
    來由顏德茂經營，我才回去耕種承租這塊土地」（台南地檢署七十五年偵字第一
    九二三號卷第八頁），證明本件系爭土地確由顏德茂出資所購買。
  (5)被上訴人所證人即兩造之二嬸婆黃罔市到庭也證稱兄弟二人（指顏德茂、顏德
    炎）均有付錢買系爭土地，顏德炎到臺北開藥局，後來把棉業讓給顏德茂，富強
    路土地是兄弟賺錢買的（第一審卷3.15.筆錄），按證人黃罔市未經第一審法院
    通知，係由被上訴人僱車引帶到庭作證，其證言偏袒被上訴人而不敢據實陳述係
    全部由兄長之顏德茂出資購買系爭土地而供稱是兄弟二人均有付錢，但由其證言
    可證明被上訴人所主張系爭土地及地上建物為被上訴人之被繼承人顏德炎於民國
    五十年間出資購買，無償借與乃兄顏德茂使用云云，全非事實。
二、被上訴人之被繼承人顏德炎之故鄉在台南縣六甲鄉，在戶籍未遷至台北市前一直
    居住台南縣六甲鄉（日本留學期間除外），從沒住過台南市，被上訴人提出之戶
    籍謄本僅是暫時一段時間設籍台南市而已，因此要在故鄉置產，應在台南縣六甲
    鄉，被上訴人先主張系爭二筆土地及原有地上建物為被上訴人之被繼承人顏德炎
    於五十年間購買、興建，後來又主張地上建物於五十年間出資購買，顯見顏德炎
    及被上訴人當時完全不知系爭土地及地上建物買賣情形，只是借名給顏德成信託
    登記為所有權人，被上訴人一再主張系爭土地及地上建物為其被繼承人顏德炎出
    資委由顏德茂購買置產，及代辦一切手續及代為處理，原判決亦採信其主張，但
    被上訴人自認顏德炎自四十四年舉家遷出台北市，則五十年剛剛做事業，焉有資
    金在台南市置產，其資金交給誰？如何出資？迄今均不能舉證以實其說，本件系
    爭房地於五十年六月十日由顏德茂向王宗懷買受後，土地部分先於五十年七月二
    十一日辦理買賣移轉登記，房屋部分因要配合棉業化學工廠使用，乃在東、西兩
    邊舊房屋中間之庭院空地上擴建為鐵架廠房，迨同年十二月新廠房完成，於同年
    十二月十二日顏德茂將新舊相連之廠房向地政機關辦理總登記，因此土地與建物
    之登記相差半年，且因係新舊房屋一起登記，故登記簿上記載為總登記，向未登
    記為買賣（請參閱卷附之建築物謄本），由新建廠房未留有空地，於辦理房屋保
    存登記，新建廠房不符登記要件，不能登記，因此只將磚造瓦頂部分保存登記，
    後來因颱風被損，再修補起來，被上訴人僅憑建物登記謄本記載主張房屋係買賣
    不是興建，建物面積不符合係重建云云，更可證明系爭不動產確是顏德茂出資所
    購買、整理興建，顏德炎只是借名登記而已。
三、本件第一審法院審理中，被上訴人舉證即兩造之二嬸婆黃罔市到庭證稱兄弟二人
    （指顏德茂、顏德炎）均有付錢買系爭土地，顏德炎到臺北開藥局，後來把棉業
    讓給顏德茂，富強路土地是兄弟賺錢買的（第一審卷3.15.筆錄），亦即被上訴
    人非無權占用本件系爭不動產，按證人黃罔市未經第一審法院通知，係由被上訴
    人僱車引帶到庭作證，其證言偏袒被上訴人而不敢據實陳述係全部由兄長之顏德
    茂出資購買系爭土地而供稱是兄弟二人均有付錢，但由其證言可證明被上訴人所
    主張系爭土地及地上建物為被上訴人之被繼承人顏德炎於五十年間出資購買，無
    償借與乃兄顏德茂使用云云，全非事實，對於黃罔市之證言，上訴人係否認其陳
    述被上訴人之被繼承人顏德炎也有出資，並沒否認顏德茂之出資，有上訴人在第
    一審八十五年五月十九日辯論意旨狀二(五)陳述可證，且黃罔市很明確證明富強路
    土地即本件系爭土地是兄弟（即顏德茂、顏德炎）賺錢買的，富強路又別無其他
    土地，原審及鈞院前審認定黃罔市○○○○路土地賣掉一半，顏德炎經濟較好，
    顏德茂有請求顏德炎賣一部分土地，遷出另一部分土地之證詞可信，又認定黃罔
    市證明系爭不動產顏德炎茂、顏德炎兄弟二人均有付錢之證詞不可信，同一人之
    證言既可信又不可信，其判決理由實有矛盾。
四、上訴人所提出兩造三叔顏德國與被上訴人甲○○電話錄音內容為被上訴人所不爭
    執（請參閱歷次筆錄及被上訴人9.3.答辯狀三之(四)所載），且原審及鈞院前審
    判決亦認定錄音對話為真實，則兩造三叔顏德國在電話中問為何要告台南那塊土
    地時，甲○○應該答說「是我們買的當然要告」才對，但甲○○不說這句話而說
    「台南那塊土地沒解決不行，我在繳稅金他們在收租金，這件事不解決不行」，
    實際上稅金從五十年購買至七十二年均由上訴人所繳納有地價稅收據可稽（已於
    原審附呈影本），顏德國說「台南那些土地都是我大哥買的，你也是知道」「那
    塊新地是我哥買的你知道嗎」，甲○○怕三叔顏德國出庭作證，在電話中答應三
    叔要講和而問三叔「現在人在那裏？現在講也可以，你什麼時侯要來台北講和？
    」三叔顏德國說「舜祐（即上訴人辛○○）叫我出庭照實說就好，我如果照實說
    對你們很不利，不照實說良心不安，真是進退兩難要如何是好？」（請參考附卷
    之錄音帶），兩造爭執之台南土地僅本件系爭土地，兩造在台南別無其他土地，
    原判決以尚難據上開錄音內容，即認系爭不動產為上訴人之被繼承人顏德茂所購
    買云云，顯然判決理由前後矛盾。
五、被上訴人之被繼承人顏德炎在世時，雖依據土地登記簿記載其為所有人而主張對
    系爭土地有所有權，並對顏德茂、顏呂燕美以郵局存證信函主張權利，但顏德茂
    、顏呂燕美均否認其權利存在，上訴人壬○○於台灣台南地方法院七十年易字第
    七九七號毀損案審理中係供稱藥棉工廠之負責人名義是我二叔的，不可能將藥棉
    工廠換該土地，絕非指藥棉工廠之土地及房屋係二叔的，但從該案顏德國在檢察
    官偵查中之供述，更可證明本件系爭土地及房屋實質上確為上訴人等之被繼承人
    顏德茂所有，絕非被上訴人之被繼承人顏德炎所購買而無償借與乃兄使用，退步
    言，被上訴人所舉證人也證明兩造之被繼承人均有出錢購買系爭土地，則被上訴
    人依使用借貸契約之法律關係主張上訴人無權占有，而請求上訴人等拆屋還地顯
    然無理由。
六、被上訴人起訴狀說系爭土地是顏德炎買後無償借予其兄顏德茂使用未訂契約，也
    未定年限。但是上訴人提出土地買賣契約及工廠證明等之物證及賣土地的地主王
    宗懷先生出庭作證說出地是顏德茂向他買的，錢也是顏德茂給他的，庭上問既然
    土地是顏德茂買的為何不買他自己的名字，而出錢買土地而登記為顏德炎的名字
    ？王宗懹說他也感到很奇怪說，是他問顏德茂是何原因？顏德茂向他說因開藥棉
    工廠要藥劑師才能開設否則要聘藥劑師，而顏德炎是藥劑師又是親弟弟，故用他
    的名義開工廠，故工廠雖我在經營，但用顏德炎為工廠負責人，故工廠要用的土
    地也買他的名字，庭上又問王宗懷，顏德炎你認識嗎？有否跟你見過面？王宗懷
    說說不認識他也從來未與他見過面。（請參閱地主王宗懷在第一審及更一審二次
    出庭作證之證詞）。
七、經上訴人提出人證及物證後被上訴人改口說是顏德炎要置產託其兄代為買土地，
    因錢是顏德炎託其兄轉交給王宗懷，故王宗懷不知內情，又因土地是託顏德茂購
    買故證件放於顏德茂處未拿回。上訴人於訴訟期間（長達三年之久）屢次要求被
    上訴人提出託顏德茂代買土地的人證物證，錢如何拿到台南，已三年多的時間到
    現在均提不出來，民國五十年時最大的鈔票面額是十元一張，這麼多的錢顏德炎
    是如何交給顏德茂轉交給地主？如果是用現金則顏德炎應親自帶錢從台北回台南
    拿給顏德茂，況且給地主也分好幾次給他，既然帶現金回台南應該在買賣期間回
    台南好幾趟，為何回台南這麼多次不去看看其兄代買的土地在那裏？地段好不好
    ？買土地的坪數是否相符？房屋像怎麼樣的，也該去見見地主問其兄代買土地一
    坪是多少錢，當時地主王宗懷是住在系爭土地上還未搬走，如他有去看土地、房
    屋定會與地主碰面，如果是用支票或現金也該有支票或錢的證據或證人，為
    何至今已打官司三年多均提不出來？庭上為何要相信提不出人證物證的被上訴人
    所說的謊言？
八、三叔顏德國打電話給二嬸顏枝秀有錄音帶一捲，在第一審時台南地方法院有認定
    而作為審判的依據，高等法院顏德國被恐嚇不敢出庭有錄音，該第二捲被上訴人
    說那不是顏德國的聲音不足採信，庭上也不知是否真的是顏德國所講的話，故親
    自去三叔處求證，但三叔因受到被上訴人的威脅（請參閱上訴人呈上的顏德炎給
    顏德國的委託書及三叔在兩捲錄音帶均有提及被威脅的話）而避不見面，故庭上
    不予採信，可知庭上辦案的慎重，但請庭上將第二捲錄音帶與第一捲已被第一審
    採信的錄音帶此對三叔的聲音是否相同就可知第二捲錄音帶是顏德國所講的。
九、上訴人拒絕和解乃因：本案的土地是顏德茂賣舊工廠來買新工廠的，固舊工廠賣
    的錢不夠買新工廠，故再賣他鄉下（六甲鄉）的土地及再向親友借錢來買，因聽
    從祖母的話登記在顏德炎的名下，祖母過世後要求將土地過名登記過來，親弟弟
    顏德炎竟翻臉且用存證信函要求顏德全家人搬出去，他非常不甘心也非常氣憤，
    但拿其弟沒辦法故向很多親戚說他很不甘心要死在這塊土地上，如果別人住到這
    土地他要做鬼抓那個人，上訴人兄弟聽親戚朋友說後好言相勸並留意他的行動，
    七十四年四月底又接到二叔顏德炎存證信函（被上訴人在第一審有提出法院），
    更加氣憤不甘願，七十四年五月十日中午家父利用家人均在吃飯時，憤恨的拿繩
    子上吊自殺，等家人發現已來不及了，將他急救無效後向台南市警察局第一分局
    報案，警察會同法醫來驗屍後再開死亡證明書（附呈相驗屍體證明書影本），因
    有這個原因，故庭上多次勸和解，上訴人不願拿搬遷費要保護父親留下祖產就是
    這個原因。因有此段冤情，故上訴人請庭上明察。從證人到證物均可證明本案土
    地確是顏德茂出資所購買，為何庭上不採信？而要聽沒有證人與證物的被上訴人
    一面之詞？三年多的日子不算短為何被上訴人不拿出買土地的證據？家父用其弟
    顏德炎之名義買土地雖是孝順祖母才這麼做，但他的過錯就這樣萬劫不覆？賠了
    一條老命還不能抵銷他的過錯！上訴人要力爭這場官司以對得起家父，上訴人不
    是要庭上同情而使我的官司勝利，上訴人是要庭上多費工夫明察秋毫，不要使家
    父的冤情無法伸清。
十、自第一審至今共有二位證人出庭做證，其中地主王宗懷出庭二次，黃罔市出庭一
    次，三叔顏德國雖不敢出庭，但有二錄音帶可作證明，這三位證人沒有一人說家
    父顏德茂沒出錢，地主王宗懷與三叔顏德國均說土地是顏德茂買的，只有被上訴
    人提出的證人黃罔市說是兄弟共同出錢買的，被上訴人說土地是顏德炎出資購買
    借顏德茂使用只是其一面之詞，沒有一個證人證詞說顏德茂沒出錢。顏德茂出錢
    買也好，兄弟共同出錢買也好，總是顏德茂確實有出資買系爭土地，這是事實，
    既然顏德茂有出資購買系爭土地，則上訴人因繼承而佔有系爭土地於法有據，怎
    拿是無權佔有？最高法院發回更審的原因也是到底顏德茂是否出錢？上訴人是否
    有權佔有系爭土地請庭上明察。
十一、顏德炎於四十四年舉家遷居台北市，民國五十年時，才剛作事業，豈有資金在臺
　　南市置產。其資金交給誰，如何出資，迄今未舉證以實其說。
十二、被上訴人所稱臺南棉業係顏德炎所開設，果真如此，既有事業何必去台北開藥局
　　？
十三、顏德國係長輩，晚輩豈敢冒犯？是被上訴人所稱上訴人所呈錄音帶係上訴人辛○
　　○帶證人顏德國到其家中一手編導云云，顯係不實。
十四、顏德茂資力遠比顏德炎雄厚，有能力購地，無庸顏德炎出資。
參、證據：除援用第一審所提證據外，補提書影本一紙及戶籍謄本二紙為證。
乙、被上訴人及附帶上訴人方面：
壹、聲明：
一、上訴聲明：1.上訴駁回。2.第一、二審及發回前第三審訴訟費用由上訴人負擔。
二、附帶上訴聲明：1.原判決第三項、第五項即關於駁回附帶上訴人在第一審其餘之
    訴及該部分假執行之聲請暨第二項命附帶上訴人負擔訴訟費用部分之裁判，均廢
    棄。2.右廢棄部分，附帶被上訴人應與上訴人壬○○將坐落臺南市○區○○○段
    五六一－八地號建面積○‧○三二六公頃土地及同段五六一－一四地號建面積○
    ‧○○二一公頃土地上，如附圖所示：甲部分面積○‧○○○一公頃、乙部分面
    積○‧○○九八公頃、丙部分面積○‧○○○二公頃、丁部分面積○‧○二二○
    公頃之建物拆除，並將土地交還附帶上訴人。3.第一審廢棄部分及附帶上訴訴訟
    費用均由附帶被上訴人負擔。4.右第二、三項，附帶上訴人願供擔保請准宣告假
    執行。
貳、陳述：除與原判決記載相同者，予以引用外，補稱：
一、按本件系爭土地及地上建物係顏德炎於約三十多年前無償借與乃兄顏德茂使用。
    原判決認定本件系爭土地係被上訴人之被繼承人顏德炎無償借與上訴人之被繼承
    人顏德茂使用，未定借貸期限，亦不能依借貸之目的而定其期限，且顏德茂已於
    七十四年五月十日死亡，被上訴人得依民法第四百七十條第二項、第四百七十二
    條第四款終止借貸契約，並請求顏德茂之繼承人返還系爭土地，又不論系爭土地
    上建物為顏德炎原借與顏德茂之原物或顏德茂嗣後重建，惟顏德炎業於七十四年
    三月十日及同年四月二十五日分別以存證信函通知顏德茂及上訴人顏呂燕美返還
    系爭不動產，即表示終止彼此間之借貸契約之意，被上訴人復以起訴狀繕本向上
    訴人重申終止系爭土地使用借貸契約之意思，則上訴人若繼承占有系爭不動產，
    自上開借貸關係終止後，即屬無權占有，依上開規定，被上訴人自得據以向顏德
    茂之繼承人請求拆屋還地，而判令顏德茂之繼承人壬○○拆屋還地，應屬正當。
    雖原審誤認上訴人顏呂燕美、乙○○、辛○○、己○○、庚○○業已拋棄繼承，
    而駁回此部分被上訴人在第一審之訴，尚有欠當。但被上訴人於前審已對此部分
    原判決，提起附帶上訴。上訴人提起上訴，指摘原判決不當，實有未當。
二、本件系爭二筆土地（購買時為虎尾寮段五六一－八地號，嗣分割出五六一－一四
    地號）及地上建物（磚造平房建號：六－四）以及同段五六一－七地號土地及地
    上房屋（建號六－五）均係被繼承人顏德炎於五十年間出資購買，無償借與上訴
    人之被繼承人顏德茂使用（經營藥棉工廠），非顏德茂出資購買，信託登記為顏
    德炎所有，有被上訴人在原審之陳述及有關證據可稽，茲引用之，並引用被上訴
    人在鈞院前審之陳述及所提出之證據。又上訴人在原審之主張及其提出之證據，
    為被上訴人在原審所否認，且為原審所不採。茲引用原判決有利被上訴人部分。
三、上訴人上訴理由狀之主張，均非正當，被上訴人予以否認。茲分述答辯理由如左
    ：
  (一)上訴人主張系爭土地及地上建物，為上訴人之被繼承人顏德茂出資向王宗懷購買
    ，而信託被上訴人之被繼承人顏德炎名義登記為所有權人，建物部分因要經營藥
    用棉業化學工廠，乃在中間庭院空地上加蓋鐵架屋，以擴大廠房使用云云，均非
    真實。按：
    (1)系爭土地之土地出賣證書、土地增值稅繳款書雖現存上訴人處，但此乃顏德炎
      將系爭不動產之買賣手續，全權委託在鄉之胞兄顏德茂處理（代辦），並保管
      有關文件所致。上訴人主張上開文件尚存其處，以之作為其主張系爭土地係顏
      德茂出資購買之證據，自有欠當。
    (2)證人王宗懷在原審雖到庭證稱：「我是賣房子（地）給顏德茂，大約：：是黃
      耀池介紹的：：，是顏德茂拿錢給我的。」但如上所述，系爭土地係顏德炎委
      託顏德茂代辦買賣手續，買賣價金當亦由顏德茂代為交付，亦不因何人介紹買
      賣而有所影響。上訴人以前開證言，作為其主張系爭土地係顏德茂出資購買之
      證據，亦有欠當。況且，原審卷附出賣證書（原審卷六○頁、六一頁）亦記載
      系爭土地及地上磚造建物之承買人為顏德炎，非顏德茂，應足以認定系爭土地
      及地上建物係顏德炎所購買。
    (3)上訴人主張系爭土地（虎尾寮段五六一－八地號）及同段五六一－七地號土地
      皆為顏德茂所購買，六十年間，因市政府命令遷廠，顏德茂為籌遷廠費，乃於
      六十年三月二十六日將同段五六一－七地號土地出賣與案外人陳長，價金新台
      幣三十六萬五仟元全數由顏德茂收受，若係顏德炎之房地，為何任憑顏德茂處
      分，價金全由顏德茂收受也不異議，並提出存上訴人處之不動產買賣契約書為
      證。惟查：
      上開不動產買賣契約書（原審卷六二頁、六三頁）記載出賣人為顏德炎、顏
        德茂，且分別記載虎尾寮段五六一－七地號土地及地上建物（住家）（建號
        ：六之五）之所有權人為顏德炎，未保存登記之建物（工廠、倉庫）一棟之
        所有權人為顏德茂。足見除地上未保存登記之建物為顏德茂所有外，該筆土
        地及地上建物皆為顏德炎所有。只是由顏德茂出面辦理買賣手續並簽收買賣
        價金，並按其指印，並保管（保存）買賣契約書而已。
      證人黃罔市於原審證稱：「（富強路之土地）有賣掉一半，顏德炎的經濟較
        好，顏德茂有請求顏德炎賣一部分土地，（伊願）遷出另外一部分土地。」
        （詳原審卷一○三頁正面第十－十二行，並參看原審卷被上訴人八十五年四
        月十二日準備書狀第二頁背面第四行以下）。
      台南棉業化學工廠（設台南市○○街二一巷一號）先於五十年十二月二十七
        日辦理歇業登記，遷至台南市○○路四五五號後又於六十一年十月二十四日
        辦理歇業登記（詳原審卷被上訴人八十五年三月十五日準備書狀證三－台南
        市政府函二件）。歇（廢）業後，並未遷廠營業。
        足見，系爭土地及相連虎尾寮段五六一－七地號土地及地上有保存登記之建
        物皆為顏德炎所有（所購買），且係顏德茂要求顏德炎答應出售五六一－七
        地號土地及地上住家（顏德茂同時出售其所有未保存登記之工廠、倉庫一棟
        ），幫其清償債務，而顏德茂則答應遷出系爭土地及地上廠房，將系爭土地
        及廠房交還顏德炎。前開上訴人所稱系爭土地及同段五六一－七地號土地及
        地上建物皆為顏德茂所購，於六十年三月二十六日為籌遷廠費，而將五六一
        －七地號土地出售與陳長云云，應非真實。
　　(4)台南棉業化學工廠當初係由顏德炎命名獨資籌設（向台南救濟院租台南市○○
　　　街二十一號土地，四十年十月工廠核准登記），顏德炎自為負責人，由乃弟顏
　　　德國管理經營，四十七、八年顏德國與其友人前往香港，無人管理廠務。顏德
　　　炎乃請顏德茂來台南市（暫時）管理廠務。顏德國雖於四十九年左右回國，但
　　　顏德茂不讓其接管廠務。五十年六月顏德炎委託顏德茂出面向王宗懷購買系爭
　　　土地及同段五六一－七地號土地及地上房屋，準備遷廠，讓顏德國經營管理。
　　　惟因顏德茂全家於五十年八月十九日遷入富強路新廠址，且因顏德茂子女多，
　　　生活困難，顏德炎乃勉強同意新廠由顏德茂經營管理，並同意顏德茂借用前開
　　　土地及房屋。顏德國則回六甲鄉耕田。訴外人顏德國在台灣台南地方法院檢察
　　　署七十五年度偵字第一九二三號毀棄損壞案件偵查中供稱：「我原在台南經營
　　　藥棉工廠，後來由顏德茂經營，我才回去耕種承租這塊土地。」（該案卷第八
　　　頁正面一、二行）正與上情相符。上開顏德國供詞，係稱藥棉工廠（舊廠）原
　　　由伊經營，後來由顏德茂經營，未稱藥棉工廠原由伊與顏德茂共同經營，因顏
　　　德茂出資購買系爭土地建廠，始由顏德茂經營。且若新廠係由顏德茂出資購地
　　　建廠，則應稱是顏德茂購地建廠，伊才回去耕種，而只稱「後來由顏德茂經
　　　營：：。」足見新廠房地係顏德炎借與顏德茂經營管理，非顏德茂所購（有）
　　　。上訴人陳稱，當時顏德茂也在棉業化學工廠工作一段時間，因向台南救濟院
      租地建廠之棉業化學工廠發生火災，市府命令遷廠，乃由顏德茂出資購買系爭
      土地建廠繼續經營，顏德國則回六甲鄉耕田等語，並引用前開顏德國在毀損案
      件偵查中供詞作為其主張系爭土地係由顏德茂出資購買之證據，自有未合。其
      主張顯然不實。
　　(5)證人黃罔市在原審證稱：兄弟二人均有付錢，是兄弟賺錢買土地乙節，並非真
　　　實。此乃因黃罔市於出庭作證之前，在庭外、庭內受上訴人壬○○及辛○○夫
　　　婦言語（說詞）之影響，不敢得罪上訴人所致。而上訴人壬○○及上訴人訴訟
　　　代理人陳明義律師亦均當庭否認黃罔市之證言（詳原審卷一○二頁－一○三頁
　　　）。上訴人雖主張系爭土地係由顏德茂出資購買，如今竟退而求其次，主張證
　　　人黃罔市證稱兄弟二人均有出錢購買系爭土地，其占用系爭土地非無權占有云
　　　云，顯有不當。上開證人黃罔市所稱兄弟二人均有付錢買地乙節之不實，有下
　　　列證據可得證明：
　　　黃罔市於原審又證稱：「顏德炎是藥劑師，是顏德炎要做藥棉業（工廠），
　　　　在建業街蓋的。廠名也是顏德炎命名的（此句筆錄漏記）。後來搬到富強路
　　　　。」「顏德炎到台北開藥房，後來把藥棉業讓給顏德茂（經營）。」又證稱
        ：「有，（富強路的土地）賣掉一半，顏德炎的經濟較好，顏德茂有請求顏
        德炎賣一部分土地，（顏德茂）並同意遷出另外一部分土地。」（詳原審卷
        一○二頁背面一－七行，一○三頁正面九－十二行）若富強路系爭土地及同
        段五五六一－七地號土地及地上建物非顏德炎出資購買，顏德茂何用請求顏
        德炎出售五六一－七地號土地，並同意遷出系爭土地？又若土地及地上建物
        非顏德炎所有，為何會說顏德炎將土地及建物借與顏德茂，讓給顏德茂經營
        ？上訴人壬○○在原審法院七十五年度易字第七九七號毀損案件審理中曾
　　　　供稱：「：：藥棉工廠是我二叔所有。我父親不可能以藥棉工廠交換該土地
　　　　。顏德炎（筆錄誤為顏德英）是我二叔。」（詳前關案卷第九頁背面第九行
        或原審卷第七十五頁）足見系爭土地及地上房屋（藥棉工廠）為顏德炎所有
        ，非顏德茂所有。是上訴人既然於前開毀損案件供稱藥棉工廠係顏德炎所有
        ，卻於本案飾詞辯稱係顏德茂出資購買系爭土地及地上房屋建廠云云，應非
        真實。
  (二)上訴人指稱：顏德炎之故鄉在台南縣六甲鄉，從未住過台南市，其戶籍設在台南
    市○○○○○段時間，若要在故鄉置產，應在台南縣六甲鄉，被上訴人又自認顏
    德炎自民國四十四年舉家遷出台北市，則民國五十年剛剛做事業，焉有資金在台
    南市置產，其資金交給誰？如何出資？被上訴人迄今不能舉證以實其說，而否認
    被上訴人主張系爭土地及地上建物為顏德炎所有之事實。惟查：
    (1)依土地法所為之登記有絕對效力，土地法第四十三條有明文規定。被上訴人主
      張系爭二筆土地均為其被繼承人顏德炎所有（購買），由被上訴人共同繼承，
      既有原審卷附土地登記簿謄本為證，即具有絕對效力。上訴人抗辯系爭不動產
      係其被繼承人顏德茂所有，信託登記與被上訴人之被繼承人顏德炎，係主張有
      利於自己之事實，依民事訴訟法第二百七十七條規定，自應由上訴人負舉證責
      任。上訴人雖提出土地出賣證書、增值稅繳款書、不動產買賣契約書、錄音帶
      及譯文等證物並經證人王宗懷到庭作證，但仍未能舉證以實其說（詳原審判決
      理由及鈞院前審判決理由），反而要求被上訴人舉證前開被上訴人主張之事
      實，自有未合。
    (2)證人黃罔市在原審作證時證稱：「顏德炎是藥劑師。」「顏德炎的經濟較好。
      」（詳原審卷第一○二頁背面第二行、第一○三四頁正面第十行）足見當時當
      藥劑師，開藥房之顏德炎當有資力（金）購買系爭土地。
　　(3)依上訴人提出之原審卷附錄音譯文記載，甲○○說話有：「：：我知道顏德炎
　　　有拿錢回去。」「那時候公所說要錢，他（指顏德炎）有拿錢回去。」「是委
　　　託他（指顏德茂）買的，沒錯。」等語（詳原審卷第一九三頁背面第四、六、
　　　八行）應足以證明顏德炎有出資委託顏德茂出面購買系爭土地之事實，又系爭
　　　土地係為供舊廠（設台南市建物業）遷廠之用，顏德炎自應在台南市購買土地
　　　，與其是否仍住在台南市無關。足見系爭土地及地上建物確為顏德炎出資購買
　　　，不因上訴人訴訟代理人於原審因建築改良物登記簿謄本記載登記原因為「總
　　　登記」「新建」未記載為「買賣」而誤認為地上建物為顏德炎所興建（嗣已聲
　　　請更正），而有所影響。
  (三)上訴人主張現有系爭土地上建物，並非重建，而係在東西兩邊舊房屋中間之庭院
    空地上擴建為鐵架廠房，後來因颱風被損，再修補起來，被上訴人僅憑建物登記
    簿謄本記載主張房屋係買賣不是興建，建物面積不符合係重建云云，更可證明系
    爭不動產確是顏德茂出資購買、整理興建，顏德炎只是借名登記云云，亦有未當
    。按：
    (1)本件被上訴人係主張系爭土地及地上建物（磚造平房）係顏德炎出資購買，無
      償借與顏德茂使用，顏德茂擅自將原有物建磚造平房拆除另行興建鐵厝，非
      僅是如上訴人所稱「整修」合先敘明。
    (2)上訴人所稱地上磚造房屋未拆除，是在東西兩邊舊房屋中間之庭院空地上擴建
      為鐵架廠房，後來因颱風被損，再修補起來云云，應非真實。蓋：
      上訴人於原審係主張工廠遷廠後，舊房屋因遭颱風所襲塌陷，上訴人乃依原
        牆壁修蓋鐵屋居住（詳原審卷上訴人八十五年一月十二日答辯狀第二頁背面
        最後一行以下），於上訴理由狀主張係在東西兩邊舊房屋中間之庭院空地
        上擴建為鐵架廠房云云，顯然前後矛盾，而有不實。
  　　原有房屋（磚造平房），除部分殘牆外，已無磚造牆壁，亦無蓋瓦屋頂，而
        現有房屋為鐵厝（鐵架、石棉瓦）。又原有房屋面積為八六‧七○平方公尺
        ，現有房屋面積則為三二二平方公尺。足見顏德茂係將原有房屋拆除另行重
        建，非僅是「整修」或是「在東西兩邊舊房屋中間庭院空地上擴建」甚明。
  (四)證人黃罔市在原審雖證稱：「兄弟二人均有付錢買地」，但又證稱：「（富強
    路之土地）有賣掉一半，顏德炎經濟較好，顏德茂有請求顏德炎賣一部分土地，
    並遷出另外一部分土地。」（原審卷一○二頁背面、一○三頁正面）黃罔市既稱
    「顏德炎經濟較好」當可認定顏德茂經濟較差，既然經濟較差，顏德茂豈有能力
    出錢買土地？又若顏德茂有出錢共買土地，為何須請求顏德炎賣一部分土地。又
    若賣一部分土地（即五六一－七地號土地）非幫顏德茂還債，而是要籌措遷廠費
    （詳本件上訴人八十六年十月十五日上訴理由狀第二頁正面第七、八、九行），
    為何會答應顏德炎遷出另外一部分土地（即系爭土地）？又若土地皆為顏德茂出
    錢購買，要賣其土地根本不必請求顏德炎同意並答允遷出另一筆土地。足見黃罔
    市所稱「兄弟二人均有付錢買地」一語應非真實。而其所稱：「（富強路土地）
    有賣掉一半，顏德炎經濟較好：：並遷出另外一部分土地」一語則為真實。原審
    及鈞院前審參酌其他證據，認為黃罔市所稱「（富強路之土地）有賣掉一半：：
    （伊願）遷出另外一部分土地。」一語與實情相符，予以採信，而不採信其所稱
    「兄弟二人均有付錢。」一語，並無矛盾不當。因同一證人之證言，有時有可能
    一部分真實、一部分不真實，非必定全部真實或全部不真實故也。上訴人指摘原
    判決對於同一人之證言既認為（一部分）可信，又認為（一部分）不可信，其判
    決理由有矛盾云云，自有欠當。
  (五)上訴人主張依其於原審所提出之錄音帶及電話錄音帶內容中顏德國及被上訴人甲
    ○○之對話，可證明系爭土地為顏德茂出資購買，其錄音內容為被上訴人所不爭
    執，且原審及鈞院前審判決亦認定錄音對話為真實，原判決以尚難據上開錄音
    內容即認系爭不動產為上訴人之被繼承人顏德茂所購買，顯然判決理由矛盾云云
    ，亦有欠當。按：
    (1)被上訴人對於前開錄音帶及錄音內容非不爭執。蓋：
    　查原審係於八十五年四月十六日終結準備程序，上訴人於八十五年五月九
        日始向法院收發室提出辯論意旨狀及證物錄音帶及錄音內容譯文，而被上訴
        人係於同（五）月十三日辯論時當庭簽收繕本（詳原審卷一九二頁王銀村律
        師簽收繕本日期），至錄音帶及錄音內容則根本未看到，法官亦未調查該錄
        音帶及錄音內容譯文之事（詳原審卷一八○頁以下言詞辯論筆錄）。被上訴
        人在原審能有機會予以爭執？上訴人陳稱被上訴人對錄音內容不爭執，自有
        不當。
      被上訴人在　鈞院前審八十五年九月三日答辯狀，對該錄音內容有爭執，陳
        稱：上訴人於原審提出之錄音帶，是上訴人辛○○帶證人顏德國到台中縣大
        里市○○路一二八號其家中，一手編導、錄製。不得以顏德國依辛○○編導
        所為一面之詞，遽認為系爭土地係顏德茂所購買等語（詳鈞院前審卷第八○
        頁正面第十行－背面第四行）。上訴人指稱被上訴人不爭執，應非真實。
    (2)原審判決及鈞院前審判決雖有論述錄音內容，但並無認定錄音對話為真實，有
      各該判決可稽。上訴人陳稱原審及鈞院前審判決亦認定錄音對話為真實，亦與
      事實不符。
    (3)原審以：另被告提出之電話錄音帶及譯文中，雖有二造之三叔顏德國述及：台
      南那些土地都是我大哥（即顏德茂）買的，那些新的地是大哥買的，是委託他
      （指顏德茂）買的嗎？沒有這回事等語，惟原告甲○○於電話中亦已反稱：我
　　　知道顏德炎有拿錢回去，地是委託他（指顏德茂）買的等語，：：而認為尚難
　　　據上開錄音內容即認系爭土地為被告繼承所有，洵屬正當。上訴人指摘原判決
　　　理由前後矛盾云云，自有欠當。
  (六)上訴人主張顏德炎在世時，雖依據土地登記簿記載其為所有人而主張對系爭土地
    有所有權，並對顏德茂、顏呂燕美以郵局存證信函主張其權利，但顏德茂、顏呂
    燕美均否認其權利存在，系爭土地及房屋確為顏德茂所有云云，實有未當。而上
    訴人又稱證人黃罔市亦證明兩造之被繼承人均有出錢購買系爭土地，則上訴人非
    無權占有系爭土地云云，亦有未當。按：
    (1)上訴人雖主張系爭土地及地上建物為顏德茂出資購買，信託登記為顏德炎所有
      。但上訴人對於系爭土地及建物所有權之說詞，有如下數種：
  　　於答辯狀陳稱係顏德茂出資購買（詳原審卷八十五年一月十二日被告答辯狀
　　　　答辯理由二所載）。
　　　顏呂燕美於存證信函陳稱係祖產又稱係承租（詳原審卷第七十八頁顏呂燕美
　      存證信函）。
      壬○○於毀損案件審理中，陳稱藥棉工廠係二叔（即顏德炎）所有（詳原審
        卷第七十五頁正面第九行－原審法院七十五年度易字第七九七號毀損案件審
        判筆錄影本壬○○供詞）。
      辛○○於鈞院前審理中陳稱一部分是祖產之錢購買（詳鈞院前審卷第一二五
        頁背面倒數第一行、第一二六頁正面第一行）。
      於鈞院前審上訴理由狀陳稱係顏德茂、顏德炎共同出資購買（詳鈞院前審卷
        第六十二頁背面第二、三行）。
  　足見上訴人所陳前後矛盾，均非真實。上訴人前開上訴理由之主張，均有欠當。
  (七)上訴人辯稱：「系爭房地於：：由顏德茂向王宗懷買受後：：，房屋部分：：，
    乃在東西兩邊舊有房屋中間之庭院空地上擴建為鐵架廠房：：證明系爭不動產確
    是顏德茂出資購買整理興建，顏德炎只是借名登記而已」等語，並非真實，現有
    系爭土地上房屋（鐵厝），應是顏德茂生前擅自拆除原有磚造房屋所興建，已如
    前述（詳本件準備書狀三之(三)所述），參考原審卷第六十二頁不動產買賣契約書
    之記載，應可認定顏德茂係於五十年六月間，代顏德炎向王宗懷購買系爭土地及
    同段五六一－七地號土地及地上建物後，於五六一－七地號上加建未保存登記之
    本國式磚造工廠、倉庫一棟（為顏德茂所有），並無於半年內在系爭土地上興建
    鐵厝之事實。上訴人所稱於東西兩邊舊屋間擴建鐵架廠房，於同年十二月完工云
    云，應非真實。
  (八)本件系爭土地及地上原有磚造房屋，係顏德炎無償借與顏德茂使用，作為經營藥
    棉工廠之用。惟查顏德茂在系爭土地上經營之台南棉業化學工廠已於六十一年十
    月廿四日辦理歇業（廢業）登記（詳原審卷被上訴人八十五年三月十五日準備書
    狀證三－台南市政府函）。本件使用借貸雖未定期限，但藥棉工廠既已廢業，應
    可認為「借貸之目的使用完畢」，借用人（顏德茂）自應於工廠廢業時返還借用
    之系爭土地及房屋（民法第四百七十條第二項），無待貸與人（顏德炎）終止契
    約請求返還。
  綜上所述，被上訴人請求上訴人將系爭土地上建物拆除，並將系爭土地交還被上訴
  人，洵屬正當。上訴人指摘原判決不當，應非有理由。
四、附帶上訴部分：
（一）原判決雖認為附帶上訴人請求顏德茂之繼承人拆除系爭土地上建物，將系爭土
      地交還附帶上訴人為正當，但又認為附帶被上訴人顏呂燕美、乙○○、辛○○
      、己○○、庚○○等五人已於七十四年五月三十日拋棄繼承權，而只判令上訴
      人壬○○履行拆屋交地之義務，而駁回附帶上訴人請求附帶被上訴人顏呂燕美
      、乙○○、辛○○、己○○、庚○○拆屋交地部分之訴，實有未當。
（二）因附帶被上訴人及上訴人壬○○均對原判決提起上訴，並主張伊等非對顏德茂
      全部財產拋棄繼承，並稱伊等對本件系爭土地各種權利並無拋棄繼承，爰依法
      提起附帶上訴，請求鈞院判命附帶被上訴人應與上訴人壬○○拆除系爭土地上
      建物，將系爭土地交還附帶上訴人。
參、證據：除援用第一審所提證據外，補提買賣契約書影、本租約解除協議影本、戶
    籍謄本、起訴書為證。
丙、本院依職權調閱台灣台南地方法院檢察署七十五年度偵字第一九二三號毀損案件
    卷及訊問證人王宗懷。
　　　理　　　由
壹、程序部分：本件上訴人均為顏德茂之繼承人，關於顏德茂之遺產為公同共有關係
    ，雖僅壬○○一人提起上訴，惟依民事訴訟法第五十六條第一項第二款規定，上
    訴效力仍及於顏德茂之其他繼承人顏呂燕美、乙○○、己○○、辛○○及庚○○
    ；而上訴人顏呂燕美於本院審理中中之八十七年三月二十六日死亡，上訴人壬○
    ○、乙○○、己○○、辛○○、庚○○聲明承受訴訟，核無不合。
貳、實體部分：
一、本件被上訴人於原審起訴主張：坐落台南市○區○○○段五六一之八號建面積○
    ‧○○三二六公頃、同段五六一之一四號建面積○‧○○二一公頃（由原五六一
    之八號分出）土地及該五六一之八號地上建物即台南市○○路四五五號建號六之
　　四號房屋，原係伊之被繼承人顏德炎（八十二年三月三日死亡）所有，顏德炎於
　　二十年前未訂立任何書面契約又未約定借貸期限，將該房地無償借與其兄顏德茂
　　（七十四年五月十日死亡）使用。詎顏德茂嗣後竟未經顏德炎同意，擅自拆除上
　　開建號六之四號房屋，另行搭建如原判決附圖所示甲、乙、丙、丁部分鐵厝房屋
　　，現該鐵厝房屋已由顏德茂之繼承人即上訴人因共同繼承而無權占有，伊四人亦
　　因繼承而取得上開土地之所有權等情，爰本於物上請求權及借貸物返還請求權，
　　求為命上訴人連帶（上訴程序中，被上訴人請求減縮為共同拆除）拆除上開附圖
　　所示甲、乙、丙、丁部分房屋，將土地返還與伊之判決。上訴人則以：系爭二筆
　　土地，乃伊之被繼承人顏德茂於五十年六月十日向訴外人王宗懷所承買，而信託
　　登記於被上訴人之被繼承人顏德炎名下，該土地及上開地上原有房屋之真正所有
　　權人為顏德茂，伊為其繼承人，自非無權占有該土地，被上訴人請求拆屋交地，
　　尚非有據等語，資為抗辯。
二、經查：被上訴人主張系爭不動產（房屋及土地），原登記為其被繼承人顏德炎所
　　有，顏德炎已於八十二年三月三日死亡，由被上訴人四人共同繼承，並於起訴後
　　辦理繼承登記。及系爭不動產為上訴人之被繼承人顏德茂占有使用，嗣顏德茂於
　　七十四年五月十日亡故，上訴人五人均為其繼承人等情，業據被上訴人提出戶籍
　　謄本、繼承系統表、土地登記簿謄本、建築改良物登記簿謄本等件為證，復為上
　　訴人所不爭執，足證被上訴人此部分主張自堪信為真實。
三、被上訴人主張系爭不動產，係其被繼承人顏德炎生前所購買，借與上訴人之被繼
    承人顏德茂使用，嗣顏德茂將系爭土地上原建物拆除，另行搭建房屋（鐵厝）各
　　情，則為上訴人所否認，並以前開等語置辯。是本件應審究者，乃系爭不動產，
　　是否為上訴人之被繼承人顏德茂所購買，而信託登記為被上訴人之被繼承人顏德
　　炎之名義？及上訴人之被繼承人顏德茂是基於何種法律關係使用系爭房地？茲分
　　述之：
（一）系爭不動產，是否為上訴人之被繼承人顏德茂所購買，而信託登記為被上訴人
　　　之被繼承人顏德炎之名義？
　(1)按依土地法所為之登記，有絕對效力，土地法第四十三條定有明文。本件被上訴
　　人主張系爭二筆土地均為其所有，已提出土地登記簿二紙為證。上訴人抗辯系爭
　　不動產係其被繼承人顏德茂所購買，而信託登記為被上訴人之被繼承人顏德炎所
　　有云云，依民事訴訟法第二百七十七條前段之規定，此項有利於上訴人之事實，
　　應由上訴人負舉證責任，而上訴人並未舉證證明此項事實之存在，已難採信。且
　　按所謂信託，謂「委託人將財產權移轉或為其他處分，使受託人依信託本旨，為
　　受益人之利益或為特定之目的，管理或處分信託財產之關係」（信託法第一條）
　　。本件上訴人主張系爭土地係其被繼承人顏德茂信託登記予被上訴人之被繼承人
　　顏德炎，而始終由顏德茂管理、使用，是上訴人所主張者，顯非信託法上所稱之
　　信託法律關係。
　(2)上訴人主張系爭不動產為其被繼承人顏德茂向原地主王宗懷所購買，固據其提出
　　小型工業許可證、營利事業登記證、土地出賣證書、增值稅繳款書、不動產買賣
　　契約書等為證，惟查：
    系爭二筆土地原為虎尾寮段五六一之八地號，嗣分割為五六一之八地號及五六
      一之一四地號二筆及地上建物，於五十年六月十日由王宗懷出賣與顏德炎，承
      買人均為顏德炎名義，並非顏德茂各情，此有（土地）出賣證書影本一件及土
　　　地登記簿謄本二紙附原審卷足稽（見原審卷第六十頁、六十一頁），且為上訴
　　　人所不爭。前系爭土地既登記為被上訴人之被繼承人顏德炎所有，其登記有絕
　　　對效力已如前述。上訴人固持有小型工業許可證、營利事業登記證、土地出賣
　　　證書、增值稅繳款書、不動產買賣契約等原始買賣證件及過戶資料，惟上開文
　　　件僅係辦理移轉登記及營業所須之書面，被上訴人主張係其等之被繼承人顏德
　　　炎生前委託上訴人之被繼承人顏德茂購買土地及經營藥用棉業化學工廠而持有
　　　上開資料，以親兄弟間之情誼而論，並無不合，是自難僅因持有上開資料即遽
　　　認係系爭土地及地上建物之所有權人。
    證人即系爭土地之原所有權人王宗懷於原審雖證稱：「我是賣房子給顏德茂，
      ：：，顏德茂開設棉業化學工廠，必須由藥劑師管理才可以設立，故登記為其
      弟顏德炎名義，且政府強迫工廠必須遷離住宅區，是顏德茂拿錢給我的。」等
      語（見原審卷第八十九頁）。於本院八十七年五月十五日準備程序時證稱：「
      是賣給顏德茂的」「錢是顏德茂付的」「顏德茂說他在做衛生棉花，沒有藥劑
　　　師牌不能用」「說他要自己買的」等語。然查上訴人主張其被繼承人顏德茂生
　　　前所經營之台南棉業化學工廠，於五十年間遷往系爭不動產經營之前，曾向台
　　　南救濟院租用台南市○○街二十一號土地設廠，此為兩造所不爭。依當時法令
　　　，既然藥廠之廠址得以租用他人之土地設立，自無因經營棉業化學工廠，即應
　　　取得土地所有權之必要；況上訴人顏舜佑於本院八十八年七月二十八日準備程
　　　序中陳稱：「當時政府是沒有那種規定，是我祖母交代說工廠要以顏德炎名義
　　　登記，土地也要以顏德炎名義登記」云云，亦與證人王宗懷之供述兩岐，則證
　　　人王宗懷證稱因當時法令規定，開設棉業化學工廠，土地須登記為有藥劑師執
　　　照之顏德炎名義云云，即非可採；亦不得因王宗懷供稱「錢是顏德茂拿錢給我
　　　的」「錢是顏德茂付的」即推定購買人為顏德茂；王宗懷雖又供稱「是賣給顏
　　　德茂的」云云，惟查本件買賣之前，顏德炎於民國四十四年間即遷往台北市經
　　　商，未在台南市居住，此為上訴人所是認，並有戶籍謄本附卷可按。是被上訴
　　　人主張顏德炎在故鄉置產，並將系爭不動產之買賣手續，委託在地之胞兄顏德
　　　茂處理，並由其保管相關文件，衡屬常情。王宗懷供稱「是賣給顏德茂的」云
　　　云，係其個人不明內情之主觀判斷，尚無足採。
    另證人黃罔市於原審雖證稱「系爭不動產，顏德茂、顏德炎兄弟皆有付錢購買
      」云云，惟顏德炎於民國四十四年間即已遷居台北市，而未在台南市居住已如
      前述，黃罔市對於買賣價金實際係由何人支出未必知悉，其證稱顏德炎、顏德
      茂二人均有出錢云云，尚非無疑；且果如顏德炎、顏德茂二人均有出錢購地，
      當登記為二人共有，何以僅登記為顏德炎一人所有？況黃罔市於原審又證稱：
　　　「顏德炎是藥劑師，是顏德炎要做藥棉業（工廠），在建業街蓋的：：後來搬
　　　到富強路。」「顏德炎到台北開藥房，後來把藥棉業讓給顏德茂（經營）。」
　　　又證稱：「有，（富強路的土地）賣掉一半，顏德炎的經濟較好，顏德茂有請
　　　求顏德炎賣一部分土地，（顏德茂）並同意遷出另外一部分土地。」等語（原
　　　審卷一○二頁反面，一○三頁）。則系爭土地及同段五五六一－七地號土地及
　　　地上建物苟非顏德炎出資購買，何以顏德炎將土地及建物借與顏德茂使用，並
　　　讓給顏德茂經營？又顏德茂何須請求顏德炎出售五六一－七地號土地，並同意
　　　遷出另外一部分土地？是黃罔市證稱「顏德茂、顏德炎兄弟皆有付錢購買」云
　　　云，不足為有利於上訴人之證明。
  (3)上訴人又主張：六十年間，台南棉業化學工廠所在地之台南市○○路三一○號之
    一附近，因衛生環境不良，政府每年例行藥廠檢查均不符合規定，市政府命令遷
    廠，顏德茂為籌遷廠費，乃將工廠一部分之同段五六一之七地號，於六十年三月
    二十六日出賣與訴外人陳長，價金新台幣三十六萬五千元全數為顏德茂收受，有
    不動產買賣契約書可證，上開房地如係被上訴人之被繼承人顏德炎所有，為何任
    由顏德茂處分及收受價金，顏德炎嗣後亦不提出異議云云。惟依上訴人於原審提
    出之不動產買賣契約書所載「出售之土地（虎尾寮段五六一－七地號）及地上建
    物（住家－建號：六之五號）均為顏德炎所有；地上未保存登記之工廠倉庫一棟
    ，始為顏德茂所有」（見原審卷第六十二頁至六十三頁）。依該買賣契約書之記
    載，顏德茂雖同列為出賣人，但其所出售者，僅為未保存登記之工廠倉庫一棟，
    而土地及有保存登記之住家皆為顏德炎所出售。又買賣價金雖由顏德茂簽收並按
    指印，但亦同時蓋有顏德炎之印章，而買賣價金如何分配，係顏德炎、顏德茂生
    前所為，外人無從得知，自不能依該買賣契約書，認為土地與建物俱屬顏德茂所
    有。
　(4)上訴人雖又舉兩造之三叔顏德國與被上訴人甲○○之電話錄音帶及譯文為證。按
　　顏德國於電話中固曾述及：台南那些土地都是我大哥（即顏德茂）買的，那些新
　　的地是大哥買的，是委託他（指顏德茂）買的嗎？沒有這回事云云。惟查顏德國
　　並未參與系爭土地及建物之買賣，其與上訴人甲○○在訴訟外之電話錄音本不足
　　以證明事實之真相。且顏德國經原審及本院多次通知到庭作證，顏德國均拒絕到
　　庭。上訴人雖陳稱：因顏德國與被上訴人丁○○另有其他糾紛，如到庭實話實說
　　，會被挨告坐牢，致不敢到庭作證云云。惟為被上訴人所否認，且果如上訴人所
　　言，則顏德國之證言能否公正無偏，非無可疑。況上訴人於原審答辯時稱：「係
　　顏德茂出資購買」云云 (原審卷八十五年一月十二日答辯狀）；惟顏德炎於七十
　　四年三月十日以存證信函，分別通知顏德茂及上訴人顏呂燕美遷還系爭房屋及土
　　地時，上訴人顏呂燕美於同年月二十七日則以存證信函答覆稱：「系爭房屋，原
　　係祖產，應為本人所有：：」云云（見原審卷第七十九頁）；嗣於本院上訴理由
　　狀中又陳稱係顏德茂、顏德炎共同出資購買云云（詳本院八十五年上字第二九八
　　號卷第六十二頁背面）；另上訴人辛○○於本院審理中則陳稱一部分是祖產之錢
　　購買云云（詳本院八十五年上字第二九八號卷第一二五頁背面）；上訴人壬○○
　　於另案毀損案件審理中，則陳稱藥棉工廠係顏德炎所有云云（詳一審卷第七十五
　　頁正面第九行），足見其等供述先後歧異，彼此矛盾，顯無法證明系爭土地及建
　　物係顏德茂所有。又上訴人之被繼承人顏德茂係民國四年七月九日出生，有戶籍
　　謄本在卷可按，其於民國五十年間成立系爭不動產買賣時，業已四十六歲，具有
　　一定之社會歷練，其兄弟間早已分產，民國三十五年時，已將各人財產分別登錄
　　於自己名下，被上訴人並提出書及土地登記簿謄本為證，復為上訴人所不爭執
　　，系爭不動產之買賣係於民國五十年成立，倘係上訴人之被繼承人顏德茂出資購
　　買，焉有將產權登記為他人所有之理？
　(5)是綜上所述，系爭土地既以買賣為由而登記在顏德炎名下，依法自應推定顏德炎
    係基於買賣關係而取得系爭土地之所有權。雖上訴人主張系爭土地係顏德茂買受
    後信託登記在顏德炎名下，惟並未舉證以實其說，自依前所述，其等就系爭土地
    究係何人出資購買？何人所有等所為之供述，尚且彼此相互矛盾，則證人王宗懷
    所稱「我是賣房子給顏德茂」、「是賣給顏德茂的」、「錢是顏德茂付的」、「
    說他要自己買的」等語及證人黃罔市所稱「系爭不動產，顏德茂、顏德炎兄弟皆
    有付錢購買」等語，是否屬實，自非無疑，況該等證人之證詞尤不足證明系爭土
    地係信託登記在顏德炎名下，是上訴人主張系爭土地係顏德茂買受後信託登記於
　　顏德炎名下等語，應屬無據，應不足採。
（二）上訴人之被繼承人顏德茂是基於何種法律關係，使用系爭房地？
　(1)上訴人雖主張係依「買受」之法律關係使用系爭土地及地上房屋（本院八十八年
　　十月十三日準備程序筆錄），惟系爭房地並非顏德茂所有已如前述，其主張洵不
　　足採。而上訴人之被繼承人顏德茂與被上訴人之被繼承人顏德炎係親兄弟，顏德
　　炎長居台北市，顏德茂經手系爭土地之買賣，既為兩造所不爭，而上訴人之被繼
　　承人顏德茂於系爭土地上蓋建鐵厝時，顏德炎因人在台北並不知情，後來知道時
　　，又礙於兄弟情面，不便強令拆除，惟並非同意其搭建鐵厝等情，業據被上訴人
　　於本院審理時陳明在卷（詳九十年九月二十一日審理筆錄，見更二審卷第六三頁
　　），參以顏德炎生前尚於七十四年四月二十五日以台北八十四支郵局第三九八號
　　答覆上訴人顏呂燕美之存證信函中言明「系爭房屋及基地無償借與使用」（見原
　　審卷第八十頁至第八十一頁）等情，堪認被上訴人所陳：顏德炎事後得知後，礙
    於兄弟情面，不便強令拆除等事實為真正。是被上訴人主張「系爭不動產為其被
    繼承人顏德炎無償借與上訴人之被繼承人顏德茂使用」等情，應屬可信。
　(2)又查被上訴人之被繼承人顏德炎於七十四年三月十日以存證信函，分別通知顏德
　　茂及上訴人顏呂燕美遷還系爭房屋及土地時，上訴人顏呂燕美於同年月二十七日
　　以存證信函答覆時，雖稱「系爭房屋，『原係祖產』，應為本人所有，惟因當時
　　係以台端名義登記，故三十年來，均由本人以不定期租賃方式承租，每月給予租
　　金，雖說微不足道：：」云云（見原審卷第七十九頁），惟為顏德炎以存證信函
　　予以否認，載稱：「：：前無償借予台端使用，迄今已逾二十年以上，既未約定
　　借貸期限，亦未收取任何租金：：」等語（詳原審卷第八十頁），另上訴人於本
　　院九十一年四月二日言詞辯論期日時亦陳稱伊並未主張有租賃關係存在等語，爰
　　未就上訴人就系爭土地是否確有租賃關係存在乙節，予以論述。
四、系爭土地上之房屋，原係磚造平房，其建築式樣為本國式，主體結構為磚牆瓦頂
    ，建物面積為六八‧七○平方公尺，有建物登記簿謄本及台南市建物平面圖各一
    件附卷可稽（見原審八十四年度補字第二七五號卷證物袋及原審卷第四十九頁）
    ；而現有房屋則為鐵厝，其建材為鐵架（鋼筋）、石棉瓦，除部分殘牆外，已無
　　磚造牆壁，亦無蓋瓦屋頂，鐵厝面積為三二二平方公尺，業經原審現場勘明，並
　　囑託地政機關測量屬實，有勘驗筆錄、照片二十一張、複丈成果圖在卷可證（見
　　原審卷第二十三頁至第二十七頁、第二十九頁至第三十一頁、第五十頁至第五十
　　五頁）。茲依上開現有房屋與原有房屋兩相比較，其外觀、結構、面積，已有不
　　同，苟非經拆除重建，無以致之，被上訴人主張係上訴人之被繼承人顏德茂拆除
　　原有房屋後重建乙節，堪以採信，上訴人辯稱僅就原有房屋加以整修云云，委無
　　可採。又系爭鐵厝雖經顏德茂使用多年，而未經顏德茂為反對之表示，惟按顏德
    炎是否確已同意顏德茂於系爭土地上重建系爭鐵厝，經核與顏德炎有無為反對顏
    德茂於系爭土地上搭建系爭鐵厝，其間並無必然之關聯，自難因顏德炎未為反對
    之表示，即遽認顏德炎確已同意顏德茂於系爭土地上重建系爭鐵厝，況被上訴人
    於本院審理時業已供稱「顏德炎並未同意顏德茂重建系爭鐵厝，顏德炎事後發現
    後，因礙於兄弟情面，因此未要求其拆除系爭鐵厝」等語明確，經核亦與常情無
    違，茲系爭土地之借貸關係，依後所述既經終止，則系爭鐵厝占有系爭土地，自
　　失依據，而屬無權占有至明。
五、按「借貸未定期限，亦不能依借貸之目的，而定其期限者，貸與人得隨時請求返
    還借用物」；又「借用人死亡者，貸與人得終止契約」。民法第四百七十條第二
    項、第四百七十二條第四款分別定有明文。被上訴人主張系爭不動產土地部分，
    並未定有使用之期限，亦不能依借貸之目的，而定其期限，茲借用人顏德茂已於
    七十四年五月十日死亡，上訴人均為顏德茂之繼承人，附帶被上訴人顏呂燕美、
    辛○○、乙○○、己○○、庚○○等五人於七十四年五月三十日雖曾出具繼承權
    拋棄書，拋棄台南縣六甲鄉○○段三四四之一地號等二十筆土地之承租權，但並
    未包括本件系爭二筆土地在內；此有繼承權拋棄書附於原審法院七十五年度易字
    第七九七號毀損案卷第二十一頁足稽，亦應繼承顏德茂之權利及義務。而貸與人
    顏德炎亦於八十二年三月三日死亡，被上訴人均為顏德炎之繼承人，亦有戶籍謄
    本及系統表在卷可按，復為上訴人所不爭，從而被上訴人依據上揭規定，以本件
    起訴狀繕本為向上訴人終止為系爭土地使用借貸契約之意思表示，並請求返還系
    爭土地，復於八十五年五月七日在原審提出之言詞辯論書狀中重申終止系爭土地
    之借貸契約，上訴人之訴訟代理人並於同年月九日收受該言詞辯論書狀繕本之送
    達，依上說明，兩造間之「使用借貸」契約已合法終止，上訴人占有系爭土地，
    嗣已無法律上之原因，因此被上訴人本於借用物返還請求權及繼承之法律關係，
    請求上訴人交還系爭土地，為有理由，應予准許。又上訴人之被繼承人顏德茂生
    前所建之鐵厝係未經被上訴人之被繼承人顏德炎之同意拆除原有建物而另行搭建
　　，已如前述，且系爭土地之借貸關係，亦經終止，則系爭鐵厝占有系爭土地，自
　　失所依據，而應屬無權占有。從而，被上訴人本於無權占有之法律關係，請求上
　　訴人拆除系爭土地上之鐵厝，亦有理由，併應准許。
六、原審就上訴人壬○○拆屋及交地部分，為被上訴人勝訴之判決，並依兩造之聲請
    ，准供擔保為假執行或免為假執行之宣告，經核並無不合，上訴意旨指摘原判決
    上開部分不當，求予廢棄改判，為無理由，此部分上訴應予駁回。至於附帶上訴
    意旨略以：附帶被上訴人乙○○、己○○、庚○○及辛○○並未拋繼承系爭不動
    產，原審竟以附帶被上訴人乙○○、己○○、庚○○及辛○○已拋棄繼承為由，
    駁回附帶上訴人其餘之訴及假執行之聲請，附帶上訴人指摘原判決駁回有關附帶
    上訴部分不當，求予廢棄改判，為有理由，爰由本院將原判決該部分廢棄，改判
    如主文第三項所示。
七、假執行之宣告：
　　附帶上訴人及附帶被上訴人（含上訴人壬○○）均陳明願供擔保，宣告假執行及
　　免為假執行，核無不合，爰分別酌定相當之金額予以准許如主文第五項所示。
八、本件事証已臻明確，兩造其餘攻擊防禦方法及証据資料，核與本件判決結果不生
    影響，不予一一論述，併予敘明。
據上論結，本件上訴為無理由，附帶上訴為有理由，依民事訴訟法第四百四十九條第
一項、第四百五十條、第七十八條、第八十五條第一項前段、第四百六十三條、第三
百九十條第二項、第三百九十二條判決如主文。
中　　　華　　　民　　　國　　九十一　　年　　 　四 　　月　　　十六　　日
                                    臺灣高等法院臺南分院民事第二庭
                                        審判長法官　吳　　志　　誠
                                        　　　法官　李　　文　　賢
　　　　　　　　　　　　　　　　　　　　　　　法官　楊　　省　　三
右為正本係照原本作成。
如對本判決上訴，須於判決送達後二十日內向本院提出上訴狀，未表明上訴理由者，
應於上訴後二十日內向本院提出理由書。
中　　　華　　　民　　　國　　九十一　　年　　 　四 　　月　　　十八　　日
　　　　　　　　　　　　　　　　　　　　法院書記官　謝　　淑　　玉
